【裁判字號】    89,台上,3347
【裁判日期】    890615
【裁判案由】    誣告
【裁判全文】
最高法院刑事判決                              八十九年度台上字第三三四七號
    上訴人  台灣高等法院台南分院檢察署檢察官
    被  告  甲○○
右上訴人因被告誣告案件，不服台灣高等法院台南分院中華民國八十七年五月五日第
二審判決（八十六年度上訴字第一五○一號，起訴案號：台灣嘉義地方法院檢察署八
十六年度偵字第七四六號），提起上訴，本院判決如左：
    主  文
原判決撤銷，發回台灣高等法院台南分院。
    理  由
本件原判決以公訴意旨略稱：被告甲○○意圖他人受刑事處分，並基於概括之犯意，
明知張文發並未於民國八十四年七月七日，以新台幣（下同）七萬八千元向其購買蘭
花十三株，竟虛構事實而誣稱張文發以前揭價款向其詐購蘭花十三株，經其交付蘭花
後，張文發竟拒不付款等事實，而於八十四年十二月十四日上午，向台灣嘉義地方法
院自訴張文發涉犯刑法第三百三十九條第一項之詐欺罪嫌，經台灣嘉義地方法院判決
張文發無罪，嗣又經原審法院駁回上訴確定。被告復明知劉昭林並未於八十五年三月
二十八日六時許，在嘉義縣布袋鎮貴舍里半月十九號後方道路以大木棍毆打渠背部成
傷，竟於同日六時五十分許，向嘉義縣警察局布袋分局過溝派出所警員戴豐斌謊稱遭
劉昭林以大木棍毆打其背部成傷而誣指劉昭林涉犯傷害罪嫌，嗣經台灣嘉義地方法院
檢察署檢察官提起公訴後，經台灣嘉義地方法院判決劉昭林無罪，復經原審法院駁回
上訴確定，因認被告連續涉犯刑法第一百六十九條第一項之誣告罪嫌云云。經審理結
果，認不能證明被告犯罪，因而撤銷第一審論處被告連續意圖他人受刑事處分，向該
管公務員誣告罪刑之判決，改判諭知被告無罪，固非無見。
惟查：(一)、除刑事訴訟法有特別規定外，已受請求之事項未予判決，或未受請求之事
項予以判決者，其判決當然為違背法令，刑事訴訟法第三百七十九條第十二款規定甚
明。本件檢察官僅就被告涉嫌誣告劉昭林傷害部分提起公訴（即台灣嘉義地方法院檢
察署八十六年度偵字第七四六號部分），於繫屬第一審後，因檢察官認其涉嫌誣告張
文發詐欺部分（即台灣嘉義地方法院檢察署八十六年度偵字第二一○五號部分）與該
起訴部分有連續犯裁判上一罪之關係，由台灣嘉義地方法院檢察署於八十六年三月二
十五日以嘉檢耀孝字第六○三六號函移送第一審法院併案審理（第一審卷第十一頁）
，經第一審法院審理結果，認係裁判上一罪，論處被告連續誣告罪刑，惟經檢察官及
被告提起第二審上訴後，原審法院審理結果既認不能證明被告犯罪，就已起訴之涉嫌
誣告劉昭林傷害部分為無罪之判決，則未起訴而移送併辦之涉嫌誣告張文發詐欺部分
與起訴部分，即無裁判上一罪之關係可言，自非起訴效力所及，不得併予審判，而應
將之退回檢察署處理，始為適法。原審卻將該部分併予審判，而為無罪之諭知，難謂
無未受請求之事項予以判決之違法。(二)、審理事實之法院對於被告有利及不利之證據
，應一律注意，詳為調查，綜合全案證據資料，本於經驗法則以定其取捨，並將取捨
證據及得心證之理由於判決內詳為說明。故證據雖已調查，而尚有其他部分並未調查
，仍難遽為被告有利或不利之認定；苟非調查之途已窮，而被告之犯罪嫌疑仍屬不能
證明，要難遽為無罪之判斷；如有應調查之證據未予調查，率行判決，其判決當然為
違背法令。證人劉鴻基於警訊時證稱當時（八十五年三月二十八日六時五十五分許）
伊看見劉昭林騎機車口中喊著甲○○要打伊，而甲○○在後追打劉昭林……云云（台
灣嘉義地方法院檢察署八十六年度偵字第七四六號）。如果無訛，則劉昭林自警訊起
即稱當時係甲○○拿白鐵管追打伊，伊就趕快騎著機車加速逃離，未發現陳素芳在場
等語，是否全然不實？當時劉鴻基有無看到陳素芳在場？即待究明釐清。又原判決說
明扣案之木棍長約一八三公分，寬約九公分，茍如被告所稱劉昭林持該木棍自後打其
背部一下，是否可能造成如台灣省立朴子醫院所稱背部十六乘四公分之瘀傷？或如卷
附被告照片所示背部一片紅色瘀血情形？亦待究明，若否，則被告先前告訴劉昭林持
扣案木棍打傷其背部，能否謂非虛構而不成立誣告罪？尚非無疑。原審對於上開疑點
未予究明釐清，遽為被告無罪之判決，尚嫌速斷，其審理猶有未盡。檢察官上訴意旨
指摘原判決不當，尚非全無理由，應認有撤銷發回更審之原因。
據上論結，應依刑事訴訟法第三百九十七條、第四百零一條，判決如主文。
中      華      民      國    八十九    年      六      月     十五     日
                              最高法院刑事第五庭
                                  審判長法官  董  明  霈
                                        法官  丁  錦  清
                                        法官  林  茂  雄
                                        法官  王  居  財
                                        法官  張  祺  祥
      右正本證明與原本無異
                                              書  記  官
中      華      民      國    八十九    年      六      月    二十三    日


司法院資訊處製作；財團法人民間司法改革基金會備份。
